最高法院刑事判決　　　　　　　　　　　　　　　九十一年度台上字第六四六○號
　　上　訴　人　乙○○
　　　　　　　　甲○○
右上訴人等因偽造文書案件，不服台灣高等法院中華民國八十八年九月二十九日第二
審判決（八十八年度上訴字第二二六六號，起訴案號：台灣士林地方法院檢察署八十
七年度偵字第二五九七號），提起上訴，本院判決如左：
    主  文
原判決撤銷，發回台灣高等法院。
    理  由
本件原判決認定上訴人乙○○、甲○○有其事實欄所載之召集如原判決附表所示互助
會，而偽造楊淑媛等人名義之標單標會，向活會會員詐取會款等情。因而撤銷第一審
科刑之判決，仍依牽連犯從一重論處上訴人二人共同連續行使偽造私文書罪刑。固非
無見。
惟查：（一）、有罪之判決書，其所記載之事實及理由，前後必須互相一致，且須與
卷內之證據資料相適合，否則即屬理由矛盾，其判決當然違背法令。本件原判決事實
既認上訴人二人於民國八十八年四月五日、同年七月五日及同年九月五日分別偽造陳
桂英、陳桂蘭、藍春美名義之標單標得原判決附表編號三之互助會（原判決第三頁第
九行至第十八行），嗣又認定上訴人二人於八十六年十一月五日開標後即宣告停標倒
會（原判決第四頁第一行、第二行），其事實之認定已前後矛盾。且原判決除認上訴
人二人有上開冒標犯行外，另於八十五年二月五日及八十六年七月五日分別偽造楊淑
媛、黃明星名義之標單標取其附表編號一之互助會（原判決第二頁第八行至第十三行
）；於理由則以上訴人二人上開犯行，乙○○於檢察官偵查時已供認不諱，核與黃明
星、陳桂英、藍春美、陳桂蘭等人於檢察官偵查中、第一審八十七年十月九日及二十
三日審理時之指訴相符，為其所憑之證據（原判決第四頁第九行至第十四行）。但依
卷內資料，乙○○於檢察官偵查時係供認八十六年六月之互助會（原判決附表編號三
），其於八十六年九月以陳桂蘭名義標會，另八十六年八月、十月分別冒用藍春美、
陳桂蘭名義標會（第七六一號偵查卷第二十七頁正面、第二十八頁正面），與原判決
所認定冒標日期均有不符，且並未承認冒用楊淑媛、黃明星名義標會；而黃明星於檢
察官偵查時僅供稱乙○○欠會錢而交付支票（第四六五九號偵查卷第三十一頁正面）
，陳桂英、藍春美、陳桂蘭於檢察官偵查及第一審上開期日調查時，均僅供述未參加
該互助會（第七六一號偵查卷第二十七頁、三十頁、五十一頁均反面，第一審卷第五
十三頁正面、第九十一頁反面），致原判決上開事實之認定，與所採之證據亦不相適
合，顯有判決理由矛盾之違法。（二）、有罪之判決書，就被告主張對其有利之證據
不予採納者，依刑事訴訟法第三百十條第二款之規定，應說明其理由，否則即屬判決
理由不備之違法。又證人以書面代替到庭陳述者，因與刑事訴訟法所採直接審理主義
及言詞審理主義之本旨有違，依同法第一百五十九條之規定，自無證據能力，不得採
為認定事實之證據。本件第一審判決即以證人陳鄭梅卿於第一審審理時證稱，前二次
互助會款係交給甲○○等語，另有會員闕守君之會款亦匯入甲○○之帳戶，及鄭梅卿
、李敏華、楊玉惠所書立之文件內容等證據，為不利於甲○○之認定。但甲○○於原
審審理時即辯稱，告訴人楊慶華參加八十六年六月五日之互助會二會，其中一會於第
一會即得標，乙○○原應交付新台幣（下同）四十九萬元，因扣除其二會、楊玉美二
會、楊玉仙二會、陳鄭梅卿、林鄭素娥、楊玉惠各一會之會款，乙○○將餘款七萬六
千四百元匯予楊慶華，因而甲○○不可能再向陳鄭梅卿收取第一、二次會款，陳鄭梅
卿所為證言不實；又闕守君亦參加該次互助會，但楊慶華所提出之闕守君匯款單，僅
其中一紙係八十六年八月十四日所匯，且金額係二萬八千二百元，與互助會款不符，
其餘均係在八十三、四年間匯入，均不足證明甲○○有參與乙○○之互助會；第一審
判決竟採陳鄭梅卿、李敏華、楊玉惠書面之陳述為不利之認定，有違刑事訴訟法第一
百五十九條之規定，其採證均屬違法等語（原審卷第六十八頁至七十頁，甲○○上訴
理由狀三），並提出乙○○匯款予楊慶華之匯款單為證（原審卷第八十七頁）。原判
決仍執第一審判決所採上開證據為不利甲○○之認定（原判決第四頁倒數第三行至第
二行、第五頁第五行至第七行），就甲○○上開辯解未予採納，並未於判決內敘明其
理由，自與證據法則相違背，且有判決理由不備之違法。另證人藍春美於檢察官偵查
時供稱，開標時其曾到場，互助會由乙○○主持，甲○○不在場；楊慶華於檢察官偵
查時陳稱，把甲○○扯入是要甲○○負責等語；張綾娟於第一審審理時供謂，一開始
找乙○○，結算時因有爭執，甲○○始出面（偵字第七六一號卷第五三頁正面，偵字
第二五九七號卷第三十五頁反面，原審卷第九十二頁反面、第三十五頁反面）。上開
似屬有利於甲○○之證據，何以不足採納，原判決亦未說明，同有理由不備之違誤。
上訴意旨指摘原判決違法，為有理由，應認原判決有撤銷發回更審之原因。
據上論結，應依刑事訴訟法第三百九十七條、第四百零一條，判決如主文。
中      華      民      國    九十一    年     十一     月     十四     日
                              最高法院刑事第十二庭
                                  審判長法官  張  淳  淙
                                        法官  謝  俊  雄
                                        法官  蘇  振  堂
                                        法官  張  春  福
                                        法官  呂  永  福
      右正本證明與原本無異
                                              書  記  官
中      華      民      國    九十一    年     十一     月    二十一    日
